臺灣高等法院刑事判決
109年度上易字第1786號
上  訴  人  
即  被  告  楊有義



上列上訴人因妨害自由案件，不服臺灣新北地方法院108年度易
字第659號，中華民國109年7月21日第一審判決（起訴案號：臺
灣新北地方檢察署108年度偵續字第174號），提起上訴，本院判
決如下：
    主  文
上訴駁回。
    事實及理由
一、經本院審理結果，認第一審以上訴人即被告甲○○（下稱被告
    ）犯刑法第304條之強制罪，被告雖係累犯，惟按司法院釋
    字第775號解釋意旨審酌後，爰不依累犯規定加重其刑後，
    量處有期徒刑4月，如易科罰金，以新臺幣（下同）1千元折
    算1日，經核認事用法及量刑均無不當，應予維持，並除刪
    除原審主文欄「累犯」二字外，其餘均引用第一審判決書記
    載之事實、證據及理由（如附件）。
二、上訴意旨略以：107年4月2日被告與告訴人甲○○、債務人黃
    心怡相遇，是告訴人先行對被告恐嚇、威脅，被告為維護自
    己尊嚴方以肉身擋車欲與告訴人理論，告訴人除開車撞被告
    2次，亦於被告向債務人追討債務時，出言恐嚇威脅，原審
    不察反而判被告4個月，未盡公平及比例原則等語。
三、被告雖以前詞置辯，主要是主張案發時告訴人有出言恐嚇，
    為與之理論，並無成立犯罪之謂，惟查：　　
  ㈠案發當時告訴人未有恐嚇之行為
　　原審經勘驗現場監視錄影器及告訴人車內拍攝影片，所謂告
    訴人所稱被告會「出事情」，係指將被告訴人提告等情，有
    原審勘驗筆錄在卷可憑（見原審卷78至82頁），故被告所稱
    告訴人「恐嚇」之言語，僅是告訴人表示要告被告，自難認
    係將加害被告之生命、身體、自由、名譽及財產等惡害之事
    通知被告，且被告當時亦無心生畏怖，反而主動追上前去，
    阻擋告訴人駕車離去，並對告訴人為大聲之言語及激烈之情
    緒表達，足認被告並不是要維護其正當之權利，本院經核其
    前揭所為，均不符合緊急避難、正當防衛及自助行為等法定
    阻卻違法事由之要件，是被告上訴意旨猶執前詞置辯，自無
    可採。
　㈡另查，被告於本院審理後提供隨身碟一只，欲證明告訴人事
    後確有恐嚇之行為云云。惟查，本案依前開證據資料，業已
    足證本案事實發生之過程，是被告另請求調查隨身碟之錄音
    ，縱認屬實，僅足以證明告訴人事後之行為，與案發現場實
    際發生之狀況無涉，本案事證已明，故被告前開聲請調查證
    據之請求，經核俱無必要，併此敘明。 
　㈢綜上，被告上訴意旨指摘原判決不當，尚無可取，本件被告
    之上訴為無理由，應予駁回。 　　　　
四、末按有罪判決之主文所載明之事項，有必須記載及任意記載
    之分，關於「所犯之罪」及「諭知之主刑、從刑或刑之免除
    或沒收」，依刑事訴訟法第309條第1款規定，屬於必須記載
    事項，關於刑罰加重、減輕或免除之理由，依刑事訴訟法第
    310條第4款規定則在理由內記載為已足。現行刑法第47條第
    1項規定，符合累犯規定者均應加重其刑，然司法院釋字第7
    75號解釋意旨已認若不分情節，一律依累犯規定加重最低本
    刑，可能因此造成對行為人之人身自由過苛侵害之部分，抵
    觸憲法第23條比例原則，有關機關應自解釋公布之日起2年
    內修正之，於修正前為避免發生罪刑不相當之情形，法院就
    個案應依該解釋意旨，裁量是否加重最低本刑。亦即，符合
    刑法第47條第1項累犯要件者，原係「應」加重其刑，於前
    述解釋公布後則為「得」加重其刑。原判決已於理由內說明
    被告雖屬「有期徒刑執行完畢後5年內故意再犯罪」而合於
    刑法第47條第1項累犯之規定要件，然綜合審酌各項情狀後
    認尚無加重其刑之必要（見原判決第7頁倒數第7行起至第8
    頁第三行止），是其未依累犯規定對被告加重其刑，至屬明
    確，並無疑義。實務上因累犯而加重其刑者，往例均會在判
    決主文內載明「累犯」字樣，以表明構成累犯而加重之旨，
    然因累犯並非刑事訴訟法第309條第1款所規定主文應記載之
    事項，實務上縱於判決主文記載累犯，亦屬任意記載，是因
    累犯而加重其刑，縱未於主文記載「累犯」字樣，仍不能認
    為違背法令。至於釋字第775號解釋公布後，雖形式上符合
    累犯要件，經法院審酌後認無加重其刑之必要者，其判決主
    文是否仍應依實務慣例記載「累犯」二字，各法院之判決尚
    有不一，法律就此亦無明文規定，為免誤會起見，似應以不
    予記載為宜，是原判決既認不應依累犯規定加重其刑，仍於
    主文內記載「累犯」二字，實無其必要。然原判決之認事用
    法並無違誤，此一贅載之微疵對判決之正確性並無影響，應
    由本院逕予更正說明如上即可，尚無以此理由撤銷原判決之
    必要，附此敍明。
據上論斷，應依刑事訴訟法第368條、第373條，判決如主文。
本案經檢察官柯怡如到庭執行職務。
中　　華　　民　　國　　109 　年　　11　  月　　25  　日
                  刑事第十二庭  審判長法　官  陳如玲
　　　　　　　　　                    法　官  郭惠玲
　　　　　　　　　                    法　官  廖建瑜
以上正本證明與原本無異。
不得上訴。
                                      書記官  邵佩均
中　　華　　民　　國　　109 　年　　11　　月　　26　　日

附件
臺灣新北地方法院刑事判決　　　　　　　108年度易字第659號
公　訴　人　臺灣新北地方檢察署檢察官
被　　　告　甲○○　男　42歲（民國00年0月0日生）
                    身分證統一編號：Z000000000號
                    住○○市○○區○○街00巷0弄0號
                    居臺北市○○區○○路00號6樓
上列被告因妨害自由案件，經檢察官提起公訴（108 年度偵續字
第174 號），本院判決如下：
    主  文
甲○○犯強制罪，處有期徒刑肆月，如易科罰金，以新臺幣壹仟元
折算壹日。
    事  實
一、甲○○為黃心怡之債權人，黃心怡為址設新北市○○區○○○道0 
    段0 號○○○○○大樓之○○國際有限公司（下稱○○公司）之員工
    ，該公司負責人為甲○○。甲○○於民國107 年4 月2 日下午7 
    時30分許，為了向黃心怡討債而進入○○公司所在之前述大樓
    ，在該大樓地下停車場看到甲○○欲駕車搭載黃心怡離開，竟
    基於強制之犯意，以身體直接擋在車前及緊貼車身之方式，
    藉故不讓甲○○開車離開，以此妨害甲○○自由離去之權利。
二、案經甲○○訴請新北市政府警察局新莊分局報告臺灣新北地方
    檢察署檢察官偵查起訴。
    理  由
壹、證據能力
一、本件認定事實所引用被告甲○○以外之人於審判外之言詞或書
    面陳述，雖屬傳聞證據，惟檢察官、被告於言詞辯論終結前
    ，均未主張有刑事訴訟法第159 條第1 項不得為證據之情形
    ，本院審酌此等證據作成時之情況，並無違法不當及證明力
    明顯過低之瑕疵，認以之作為證據應屬適當，而認該等證據
    資料皆有證據能力。
二、至於本院所引之非供述證據部分，經查並非違法取得，亦無
    依法應排除其證據能力之情形，應有證據能力。
貳、事實認定訊據被告固坦承於前述時間、地點找黃心怡討債，
    遇到告訴人甲○○（以下直接稱呼其名）欲駕車搭載黃心怡離
    開，即以身體直接檔在車前及緊貼車身之方式，不讓甲○○離
    開等情，惟否認強制犯行，於準備程序中辯稱：我是為了要
    報警，因為黃心怡在車上有恐嚇我，我不攔下來怎麼報警等
    語。經查：
一、被告於偵查及準備程序中供稱：黃心怡欠我錢，因為他避不
    見面，我多次到不同地點找他；甲○○是他男友，我認為他偏
    袒黃心怡與我的債務關係等語（見偵卷第75頁、本院卷第42
    頁），而證人甲○○於偵查中陳稱：我之前的員工（黃心怡）
    跟被告有財務糾紛，被告來我公司希望我把員工找出來給他
    等語（見偵卷第65頁），可見被告是因為其與黃心怡之債務
    關係，而與甲○○有所接觸。又被告於偵查及審理中供稱：我
    當天去○○公司找黃心怡要他還錢，在地下停車場剛好遇到甲
    ○○，當時黃心怡在甲○○車上；黃心怡在○○公司，我上不去等
    語（見偵卷第75頁、本院卷第100 頁），而證人甲○○於偵查
    中陳稱：當時我要離開公司，被告突然跑出來對我叫囂，我
    上車欲離開地下室，他用肉身擋在我的車前等語（見偵卷第
    17頁），足見當天被告至○○公司所在的大樓，是想要找黃欣
    怡討債，雖然沒有辦法上樓到○○公司，但在地下停車場遇到
    甲○○，及躲到甲○○車上之黃心怡，才會跟甲○○發生衝突。
二、經本院分別勘驗現場監視器錄影及甲○○車內拍攝影片（證物
    位置：置放於本院卷證物袋中，證物袋封面分別標示「監視
    器」、「車內手機錄影畫面」；勘驗方式：將光碟置放於光
    碟機後播放影片），勘驗結果如下：
（一）檔名：現場監視器1 ，影片時間長49秒
    1.影片開始時，能見畫面左上方顯示時間為107 年4 月2 日
      下午7 時43分19秒（下僅表示分及秒）。並能見畫面中央
      有一白色轎車，有一身著黑色西裝之男子（下稱甲男，即
      甲○○）站在該轎車車前靠近收費機台處，另有一名身著黑
      色上衣之男子（下稱乙男，即被告）站在該轎車之副駕駛
      座旁。
    2.於43分26秒時，甲男從收費機臺前走向該車駕駛座旁，乙
      男則持手機拍攝甲男及轎車車身。
    3.於43分37秒時，乙男持手機繼續拍攝，而於甲男打開車門
      並坐上駕駛座之際，乙男繞過轎車車頭走至駕駛座車門位
      置，以其左手試圖打開車門而未果。
    4.於43分44秒時，該轎車開始緩慢倒車，乙男則以其右手拍
      打車窗及擋風玻璃，並指向車內之甲男。
    5.於43分49秒時，該轎車往前左轉彎行進，而乙男見狀即以
      右手拉著駕駛座車門手把，並隨著轎車往前移動。後乙男
      放開車門手把，再度以右手拍打車窗。
    6.於43分53秒時，轎車及乙男從畫面左下角離開畫面。
（二）檔名：現場監視器2 ，影片時間長1 分37秒
    1.影片開始時，能見畫面左上方顯示時間為107 年4 月2 日
      下午7 時44分24秒（下僅表示分及秒）。能見乙男站在畫
      面左方之白色轎車車前，並以左手持手機朝向白色轎車。
    2.於44分25秒時，轎車微向左轉緩慢滑動，而乙男則往前走
      並靠在車頭前，左手持手機拍攝車內之甲男，並激烈的揮
      動其右手，不時以右手食指指向甲男，左大腿並與白色轎
      車有碰觸。
    3.於44分45秒時，乙男走向駕駛座，以手機貼近駕駛座車窗
      拍攝車內之甲男。
    4.於44分52秒時，轎車向其左方緩慢轉去，乙男則靠在駕駛
      座車門前方的車體上，右手並持手機緊貼著駕駛座前方擋
      風玻璃。
    5.於44分58秒時，乙男於轎車開始倒車後往畫面右方走去，
      並繼續以手機拍攝轎車，揮動其右手並指向甲男。
    6.於45分5 秒時，轎車往乙男所在方向緩慢滑動，於45分7
      秒時，轎車車頭接觸到乙男之腿部，乙男之身體輕微晃動
      。
    7.於45分12秒時，乙男走向車頭之左前方後再度激烈的揮動
      其右手。
    8.於45分29秒時，乙男上身前傾並緊靠轎車車頭。
    9.於45分32秒時，轎車開始緩慢往前滑行，而乙男頂在轎車
      車頭。而後轎車持續往前滑動，乙男被轎車推著後退數步
      ，但仍站在轎車前貼著轎車繼續拍攝。
    10.於45分36秒時，乙男往後跌倒而仰躺在地，但轎車卻於
       乙男倒地後仍繼續往前滑動，乙男見狀激烈拍打車頭數
       下。
    11.於45分39秒時，轎車往後倒車些許距離後，乙男起身坐
       在地上查看手機狀況。
    12.於45分42秒時，轎車突然加速往乙男撞去，於撞擊後畫
       面中無法看見乙男，轎車隨即停止。
    13.於45分49秒時，轎車倒車後始能看見乙男，乙男往其右
       方滾去，並立即起身站起。轎車則加速從畫面右側離開
       畫面，接著乙男亦緩慢步行從畫面右側離開畫面。
（三）檔名：手機畫面（甲○○），影片時間長1 分1 秒
    1.影片開始時，能見一名身著黑色短袖T 恤之男子（下稱B
      男，即被告），其手持手機照向本影片拍攝之人。另因本
      影片並無顯示拍攝時間，故僅以影片時間為註明（僅註明
      分及秒）。
    2.於0 分1 秒時，B 男往畫面左側移動，並能見畫面下方有
      汽車之左側照後鏡，能判斷此影片係由汽車駕駛（下稱A
      男，即甲○○）於駕駛座上往車外拍攝而成。
    3.以下就B 男與A 男之對話及動作為記錄。B 男：我出什麼
      事情？A 男：請離開。B 男：我會出什麼事情？（B 男於
      駕駛座車窗外持手機貼近A 男，可看出駕駛座車窗並未完
      全關閉）A 男：請離開。（A 男將車窗關上）B 男：我會
      出什麼事情，你告阿。（B 男往前走向轎車車身左前側，
      持續拍攝A 男並大吼一聲）A 男：不離開喔？（A 男右打
      方向盤，倒車遠離B 男，於0 分18秒時復左打方向盤後往
      前緩慢行駛靠近B 男，此時車輛碰撞警示聲響起）（於0 
      分23秒時，車輛碰撞警示為不間斷之長音，判斷已甚為接
      近B 男，後能見B 男之上身稍微晃動，能判斷車輛已緊貼
      B 男）B 男：下來講清楚。A 男：不離開喔？B 男：我出
      甚麼事情啦？（B 男往畫面左側移動，持續以手機拍攝A 
      男，可看出駕駛座車窗沒有完全緊閉）A 男：不離開是不
      是？B 男：給我下來。（畫面中可看到B 男回到轎車左前
      方位置）A 男：不離開是不是？B 男：你誣賴我，我要報
      警啦，我就用這個給警察看，我會去找他們看什麼出事情
      ，出什麼事情，下來講清楚嘛。（期間B 男持續以手機拍
      攝A 男，並以其右手數次指向A男）A 男：阿你被我告不
      是出事情了？B 男：他媽你告（A 男往前貼向轎車車身，
      並持手機近距離拍攝），你到處告我啊幹，我出什麼事情
      啦？你告訴我。（於0 分48秒時，能見B 男下半身被車子
      往前推走，車輛仍緊靠著B 男，能判斷車輛正緩慢往前滑
      行）。B 男：你再動？（B 男之下半身再次被車子頂到，
      B 男並從車身左前方往車身左側移動，可以看出車子正在
      往前行使，接著B 男往下跌倒，消失於畫面中）B 男：幹
      你娘機掰，我要…（有急促拍打車身之聲音，碰撞警示再
      度響起，A 開始倒車後能見B 男跌坐在地上）B 男：幹你
      娘機掰…（於0 分57秒時，車身發生劇烈晃動及巨大聲響
      ）車內女子：不要撞他啦。
三、從前述勘驗結果可以看出，甲○○從收費機臺走到其車旁時，
    被告即已持手機拍攝被告，待甲○○上車後，被告立即走過去
    要開甲○○之車門，開門不成後，被告陸續以其右手拍打車窗
    及擋風玻璃、以右手拉著駕駛座車門手把、再次以右手拍打
    車窗、以身體靠在車頭前、以左大腿碰觸車體、以身體靠在
    駕駛座車門前方的車體上、以右手持手機緊貼著駕駛座前方
    擋風玻璃、上身前傾並緊靠轎車車頭、以身體頂在轎車車頭
    、站在轎車前貼著轎車、激烈拍打車頭等方式阻止甲○○開車
    離去，並激烈揮動右手、以手指向車內之甲○○、大聲叫囂來
    表達不滿，並持續以手機拍攝車內之甲○○。前述過程中，甲
    ○○雖然不斷的以轉彎、倒車後再轉彎等方式試圖在不會碰觸
    被告的情形下駕車離去，但被告仍持續以前述方式擋在甲○○
    之車輛前面阻止其開車離去，從43分37秒許至45分49秒許，
    時間超過2 分鐘，足見被告確實有對甲○○所駕駛之車輛施用
    有形之物理力，妨害甲○○駕車搭載黃心怡離去之行動自由，
    有強制之行為及犯意。
四、被告雖於準備程序中辯稱：我是為了要報警，因為黃心怡在
    車上有恐嚇我，我不攔下來怎麼報警等語，然而被告於警詢
    、偵查及審理中都是辯稱：我當時在地下室遇到甲○○，他對
    我說等一下出事情，之後便上車不願意下車，我叫他下來，
    因為我認為他在恐嚇我，我要報警，他不下車，我就擋住他
    車不讓他走等語（見偵卷第5 、75頁），可見被告所稱之「
    恐嚇」言語，是出自甲○○而非黃心怡。而在前述勘驗結果中
    ，可以聽到被告對甲○○說「我會出什麼事情，你告阿」、「
    你誣賴我，我要報警啦」、「他媽你告，你到處告我啊幹，
    我出什麼事情啦？你告訴我」等語，並要求甲○○下車；甲○○
    則持續要求被告離開，並說「阿你被我告不是出事情了？」
    等語，足認被告所稱之「恐嚇」言語，僅是甲○○表示要告被
    告。又甲○○僅表示要告被告，難認為恐嚇之言語，且甲○○隨
    即欲駕車欲離去，並未進一步對被告有任何恐嚇之行為（此
    部分也另經檢察官對甲○○為不起訴處分確定）；被告也沒有
    任何害怕之言行舉止，反而主動追上前去，阻擋甲○○駕車離
    去，並對甲○○為大聲之言語及激烈之情緒表達，可見被告並
    不是要維護其正當之權利，反而是要藉機滋事，以阻止甲○○
    離去，使甲○○感受到生活上之不適，擔心未來可能會被持續
    騷擾，以對黃心怡及其老闆施加壓力，促使黃心怡給付被告
    財物，則被告所為，確實有實質之違法性，其所辯不足採信
    。
五、綜上所述，本案事證明確，被告犯行足以認定，應予依法論
    科。
三、論罪科刑
（一）不用為新舊法比較之說明：
      被告行為後，刑法第304 條第1 項雖於108 年12月3 日修
      正通過、108 年12月25日公布施行，然而，修正前之規定
      ，依刑法施行法第1 條之1 第1 項、第2 項前段，罰金單
      位為新臺幣，且罰金數額提高為30倍，本次修法僅是將前
      述條文之罰金數額調整換算後予以明定，並無法律之變更
      ，不生新舊法比較之問題，應直接適用現行有效之法律。
（二）核被告所為，係犯刑法第304 條第1 項之強制罪。
（三）被告前因公共危險案件，經本院以105 年交簡字4351號判
      處有期徒刑2 月確定，於106 年2 月15日易科罰金執行完
      畢，有臺灣高等法院被告前案紀錄表在卷可參。其於有期
      徒刑執行完畢後5 年內，故意再犯本案有期徒刑以上刑之
      罪，為累犯。依司法院釋字第775 號解釋文及解釋理由，
      於現行刑法第47條第1 項規定修正之前，法院應斟酌個案
      情形，裁量是否依該規定加重最低本刑。爰審酌上開前案
      與本案罪質不同，本諸前揭解釋意旨，本院裁量後認被告
      以不依刑法第47條第1 項累犯規定加重其法定之最低本刑
      為宜。
（四）爰審酌：
    1.犯罪之動機、目的、手段：被告為向黃心怡討債而至其工
      作之○○公司，因上不去辦公室而在停車場堵人，遇到黃心
      怡之老闆甲○○，且看到黃心怡躲到甲○○車上，在甲○○欲駕
      車離去時，藉故以身體直接擋在車前及緊貼車身之方式，
      不讓甲○○開車離開，妨害被告甲○○自由離去之權利。
    2.犯罪行為人之生活狀況、品行及智識程度：被告國中畢業
      ，自稱無業，負債中，靠借錢維生，無人需要扶養（見本
      院卷第100 頁）；於本案前有妨害公務等前案紀錄，有臺
      灣高等法院被告前案紀錄表附卷可稽。
    3.犯罪行為人違反義務之程度及犯罪所生之危險或損害：被
      告以身體直接擋在車前及緊貼車身之方式，不讓甲○○開車
      離開，從43分37秒許至45分49秒許，時間超過2 分鐘，之
      後甲○○即不待被告離開即駕車離去（甲○○所涉過失傷害部
      分，因甲○○與被告達成和解，經本院判決公訴不受理），
      甲○○到庭表示：黃心怡欠被告錢，黃心怡請我幫忙，我好
      心幫他還20,000元，我親手拿給被告，之後被告每天到我
      公司、家裡貼單，被告對公司每個人咆哮，我公司因此很
      多人離職，我想說報警可以解決問題，警方到場後確實有
      把被告拘留一天，但被告出來後還是繼續，到現在被告還
      不斷打電話到我公司，前陣子還在貼單，我嘗試告訴被告
      好幾次這是他跟黃心怡的債務，不關我的事，請他不要打
      擾我公司員工，他回說他貼單有打擾我嗎？請法官考慮我
      這2 年承受的，請從重量刑。被告從未因這件事情跟我道
      歉等語（見本院卷第99至100 頁），本院自應於量刑中予
      以審酌。
    4.犯罪後之態度：被告犯後始終否認犯行等一切情狀，量處
      如主文所示之刑，並諭知易科罰金之折算標準。
據上論斷，應依刑事訴訟法第299 條第1 項前段，刑法第304 條
第1 項、第41條第1 項前段，刑法施行法第1 條之1 第1 項，判
決如主文。
本案經檢察官張啟聰提起公訴，由檢察官彭聖斐到庭執行職務。
中　　華　　民　　國　 109　　年　　7 　　月　　21　　日
                  刑事第十九庭  法　官  時瑋辰
上列正本證明與原本無異。
如不服本判決，應於判決送達後20日內敘明上訴理由，向本院提
出上訴狀 (應附繕本) ，上訴於臺灣高等法院。其未敘述上訴理
由者，應於上訴期間屆滿後20日內向本院補提理由書「切勿逕送
上級法院」。
                                書記官  楊喻涵
中　　華　　民　　國　 109　　年　　7 　　月　　29　　日
附錄論罪科刑法條：
中華民國刑法第304 條第1 項
以強暴、脅迫使人行無義務之事或妨害人行使權利者，處 3 年
以下有期徒刑、拘役或 9 千元以下罰金。